【裁判字號】    97,交聲更一,44
【裁判日期】    970917
【裁判案由】    聲明異議
【裁判全文】
臺灣高雄地方法院交通事件裁定      97年度交聲更一字第44號
原處分機關  高雄市政府交通局
法定代理人  甲○○
受處分人即
異  議  人  乙○○
上列異議人即受處分人因違反道路交通管理處罰條例案件，對於
高雄市政府交通局民國97年2 月19日所為之處分（原處分案號：
高市交裁字第裁32-B00000000號），聲明異議，本院裁定如下：
    主  文
原處分罰鍰新臺幣肆萬伍仟元部分撤銷。
上開撤銷部分，乙○○不罰。
    理  由
一、原處分機關係以：異議人即受處分人（下稱異議人）乙○○
    ，於民國95年6 月17日13時20分許，駕駛車號XUC-382 號重
    型機車，行經中山四路北上快車道，經警舉發「酒精濃度超
    過規定標準者（0.55以上」，依道路交通管理處罰條例第35
    條第1 項第1 款及違反道路交通管理事件統一裁罰基準及處
    理細則第43、44、67條規定，於97年2 月19日以高市交裁字
    第裁32-B000000 00 號違反道路交通管理事件裁決書，裁處
    異議人罰鍰新臺幣（下同）45000 元，吊扣駕駛執照12個月
    ，並施以道安講習（吊扣駕照及講習部分未據聲明異議）等
    情。
二、聲明異議意旨略以：異議人於95年6 月17日13時酒後駕駛車
    號：XUC-382 號機車，因酒後注意力不佳擦撞中山四路地下
    道出口處（由南往北）水泥矮牆，經警協助送醫，依公共危
    險罪移送法辦，經臺灣高雄地方法院檢察署檢察官以95年度
    緩字第3411號為緩起訴處分，並命異議人向財團法人犯罪被
    害人保護協會臺灣高雄分會支付新臺幣3 萬元緩起訴處分金
    ，異議人已於95年11月13日匯款支付完畢。原處分機關於異
    議人緩起訴期間屆滿後，仍就同一事件裁處異議人4 萬5 千
    元，顯有違反行政罰法第26條所定一事不二罰之原則，應予
    撤銷等語。
三、按：
  (一)汽車駕駛人，駕駛汽車經測試檢定酒精濃度超過規定標準者
    ，處15,000元以上60,000元以下罰鍰，並當場移置保管其車
    輛及吊扣其駕駛執照1 年，並應接受道路交通安全講習，本
    條例第35條第1 項第1 款、第24條第1 項第2 款定有明文。
    又機器腳踏車駕駛人飲用酒類後其吐氣所含酒精濃度超過每
    公升0.25毫克以上者，不得駕車；其吐氣所含酒精濃度超過
    每公升0.55毫克以上，於期限內繳納或到案聽候裁決者，處
    罰鍰45,000元，依本條例第92條第1 項、第3 項所定之道路
    交通安全規則第114 條第2 款、違反道路交通管理事件統一
    裁罰基準表亦明文之。
  (二)又行政罰法第26條規定：「一行為同時觸犯刑事法律及違反
    行政法上義務規定者，依刑事法律處罰之。但其行為應處以
    其他種類行政罰或得沒入之物而未經法院宣告沒收者，亦得
    裁處之。前項行為如經不起訴處分或為無罪、免訴、不受理
    、不付審理之裁判確定者，得依違反行政法上義務規定裁處
    之」，即所謂一事不二罰原則，究其立法目的，無非以一行
    為同時觸犯刑事法律及違反行政法上義務規定時，由於刑罰
    與行政罰同屬不法行為之制裁，而刑罰之懲罰作用較強，依
    刑事法律處罰即足資警惕，無一事二罰再處行政罰之必要，
    但罰鍰以外之沒入或其他種類行政罰，因兼具維護公共秩序
    作用，為達行政目的，行政機關仍得併予裁處。惟本件尚有
    存疑者，係檢察官所為之緩起訴處分，是否係屬行政罰法所
    稱之「處罰」，或相當於檢察官之不起訴處分？而緩起訴處
    分金是否屬於本條例所稱之「罰金」？茲分述於下。
  (三)被告所犯為死刑、無期徒刑或最輕本刑3 年以上有期徒刑以
    外之罪，檢察官參酌刑法第57條所列事項及公共利益維護，
    認以緩起訴為適當者，得定1 年以上3 年以下之緩起訴期間
    為緩起訴處分，其期間自緩起訴處分確定之日起算；又被告
    於緩起訴期間內，有刑事訴訟法第253 條之3 第1 項各款情
    形之一者，檢察官得依職權或依告訴人聲請撤銷原處分，繼
    續偵查或起訴。準此，被告經檢察官為緩起訴處分者，於緩
    起訴猶豫期間內，其最後是否會被檢察官提起公訴，猶懸而
    未定，檢察官於期間內，可對被告繼續觀察，此時若被告顯
    無反省警惕之情或根本欠缺反省警惕之能力，檢察官得依職
    權或依告訴人聲請，將被告緩起訴處分撤銷，並繼續偵查或
    起訴，且依同法條第2 項規定檢察官撤銷緩起訴之處分時，
    除被告已履行之部分，不得請求返還或賠償外，尚有受刑事
    訴追、處罰之可能，此時原處分機關若依法為行政裁決，無
    異將使受處分人有同時遭受緩起訴處分、行政處罰及刑事訴
    追等「一事三罰」之危險，顯與行政罰法第26條規定之立法
    意旨相違背。至行政罰法第26條第2 項規定，雖未明文包括
    緩起訴處分在內，而緩起訴處分確定時，被告可免於刑事訴
    追，此與受不起訴處分效果相同。然緩起訴處分，為介於起
    訴及微罪職權不起訴間緩衝制度設計，其具體效力依刑事訴
    訟法第260 條規定，於緩起訴處分期間屆滿未經撤銷者，非
    有同條第1 款或第2 款情形之一，不得對於同一案件再行起
    訴，即學理上所稱實質確定力，足見在緩起訴期間內，尚無
    實質確定力可言（94年度臺非字第215 號判例、95年度台非
    字第284 號判決意旨參照）。是觸犯刑事法律之犯罪行為，
    雖經檢察官為緩起訴處分，然就緩起訴之要件而言，基本上
    係認被告有犯罪嫌疑，而暫緩起訴，並得課被告予一定負擔
    或指示（同法第253 條之2 第1 項參照），此則與不起訴處
    分係因犯罪嫌疑不足或其他原因（同法第252 條、第25 3
    條），不得附條件或負擔，顯有不同。且檢察官依刑事訴訟
    法第253 條之2 第1 項第4 款規定為緩起訴處分，命被告向
    公益團體捐款者，被告係履行檢察官為緩起訴處分命令，此
    等命令名義上雖非刑罰，但仍是一種特殊的處遇措施，會產
    生未經裁判即生終局處理案件實質效果，性質上已係實質的
    制裁，造成被告財產減少的影響，亦即性質上自屬處分金，
    與罰金無異，且依刑事訴訟法第253 條之2 第2 項規定命被
    告捐款之金錢給付命令，並得為民事強制執行名義。是檢察
    官命令被告為捐款之金錢給付，此等命令雖非刑罰，但仍是
    一種特殊的處遇措施，會產生未經裁判即生終局處理案件之
    實質效果，亦即性質上已係實質制裁，造成被告財產減少之
    影響；況行政罰法第26條第1 項僅規定「依刑事法律處罰之
    」，並未明定應依刑法第33條、第34條所定主從刑罰之種類
    科罰，檢察官命令被告捐款之金錢給付性質上既屬處分金，
    而為實質刑事制裁，自與行政罰法第26條第1 項「依刑事法
    律處罰之」規定，尚無扞格之處。故而，上開行政罰法第26
    條第2 項既未明列「緩起訴處分」，本不宜擴張解釋，且緩
    起訴處分之要件、效果及性質均與不起訴處分不同，應屬刑
    事處罰之一種，自無適用行政罰法第26條第2 項規定餘地。
  (四)從而，檢察官所為之緩起訴處分性質與不起訴處分不同，性
    質上已係實質刑事制裁，緩起訴處分金亦與罰金無異。經檢
    察官為緩起訴處分之行為，如同時違反行政法上義務規定，
    因已有刑事處罰，此時行政機關若另行依法行政裁罰，無異
    一罪二罰，因此參酌行政罰法第26條立法意旨，違反行政法
    上義務行為，若同時亦經檢察官另為緩起訴處分時，行政機
    關應不得就同一行為，再為與刑罰相類之罰鍰處分。
四、經查：
  (一)本件異議人乙○○於95年6 月17日下午1 時20許，駕駛車號
    XUC-382 號重型機車，在高雄市○○○路北上快車道，因酒
    後駕車，擦撞中山四路地下道出口處（由南往北）水泥矮牆
    ，經警協助送至高雄醫學大學附設中和紀念醫院救治，經醫
    院抽取其血液測得酒精含量196.5mg/dl，換算成呼氣酒精濃
    度高達高達每公升0.98毫克（MG/L），為警製單舉發之事實
    ，為異議人所是認，並有高醫檢驗報告、異議人簽收之舉發
    違反道路交通管理事件通知單各1 紙在卷可憑，此部分事實
    自堪認定。
  (二)又異議人飲用酒類，已達不能安全駕駛動力交通工具之程度
    ，竟仍騎乘上開重型機車之事實，亦經臺灣高雄地方法院檢
    察署檢察官以95年度偵字第20249 號為緩起訴處分，緩起訴
    期間為1 年，並命異議人應於緩起訴處分確定後4 個月內履
    行財團法人犯罪被害人保護協會臺灣高雄分會支付新臺幣（
    下同）3 萬元，該緩起訴處分經臺灣高等法院高雄分院檢察
    署於95年10月2 日以95年度上職議字第3358號處分書駁回再
    議確定，異議人業依命令於95年11月13日向財團法人犯罪被
    害人保護協會臺灣高雄分會支付3 萬元，緩起訴處分期間自
    95年10月2 日起算至96年10月1 日屆滿等情，有臺灣高雄地
    方法院檢察署檢察官95年度偵字第20249 號緩起訴處分書、
    臺灣高等法院高雄分院檢察署95年度上職議字第3358號處分
    書、第一商業銀行存款存根聯影本及臺灣高等法院被告前案
    紀錄表各1 份在卷為憑。
  (三)此外，行為後法律或自治條例有變更者，適用行政機關最初
    裁處時之法律或自治條例。但裁處前之法律或自治條例有利
    於受處罰者，適用最有利於受處罰者之規定，行政罰法第5
    條亦定有明文。本件異議人行為後，於94年12月28日修正公
    布，並自95年7 月1 日施行之本條例第35條增加第8 項規定
    ：「前項（指有酒精濃度超過規定標準而駕駛車輛等情形）
    汽車駕駛人，經裁判確定處以罰金低於本條例第92條第3 項
    所訂最低罰鍰基準規定者，應依本條例裁決繳納不足最低罰
    鍰之部分。」依其性質本條例第35條第8 項應為行政罰法第
    26條第1 項之特別規定。倘依舊法，行為人除受刑事處罰外
    ，僅得依行政罰法第26條第1 項規定，尚無須就所受罰金低
    於罰鍰基準最低額之不足額補繳差額；而依新法，行為人除
    受刑事處罰外，尚須補繳罰金低於罰鍰基準最低額之部分。
    是經比較新舊法之結果，應以舊法即行政機關最初裁處時之
    法律較有利於行為人，亦即行為人無須補繳罰金低於罰鍰基
    準最低額之不足部分。
  (四)綜上，檢察官所為之緩起訴處分，性質上已係實質刑事制裁
    ，緩起訴處分金亦與罰金無異，且本件異議人酒醉駕車之行
    為時係「95年6 月17日下午1 時20分」許，其時本條例第35
    條第8 項規定尚未生效（95年7 月1 日始生效），經比較新
    舊法之結果，亦無該條項之適用，業如前述。則本件異議人
    酒後駕車之行為，因另犯刑法第185 條之3 酒醉駕車之公共
    危險罪，同時觸犯刑法及違反行政義務，並經檢察官緩起訴
    處分確定，依行政罰法第26條第1 項前段規定，即無再依道
    路交通管理處罰條例第35條第1 項第1 款裁處行政罰鍰之餘
    地，異議人就此聲明異議，非無理由。原處分機關漏未斟酌
    行政罰法第26條第1 項規定，逕為前開罰鍰之裁處，自難謂
    適法，應由本院將原處分機關就罰鍰4,5000元之部分予以撤
    銷，並諭知異議人不罰，以資適法。又前開裁處吊扣駕駛執
    照12個月，並施以道安講習部分，係屬達成遏止酒後駕車不
    法行為以維道路交通安全之行政目的而有別於罰鍰以外之其
    他種類行政罰，依行政罰法第26條第1 項但書之規定，原處
    分機關仍得併予處罰，並未違反「一事不二罰」原則，且異
    議人就此部分並未聲明異議，均併此敘明。
五、據上論斷，應依道路交通案件處理辦法第20條前段，裁定如
    主文。
中    華    民    國    97    年    9     月    17    日
                    交通法庭    法  官  呂明燕
以上正本證明與原本無異。
如不服本裁定應於送達後5日內向本院提出抗告狀。
中    華    民    國    97    年    9     月    17    日
                                書記官  陳瓊芳


司法院資訊處製作；財團法人民間司法改革基金會備份。
